【裁判字號】    89,訴,1390
【裁判日期】    900319
【裁判案由】    偽造文書等
【裁判全文】
臺灣板橋地方法院刑事判決                      八十九年度訴字第一三九○號
    公  訴  人  臺灣板橋地方法院檢察署檢察官
    被      告  丙○○
                乙○○○
    共      同
    選任辯護人  林思銘
                劉鴻濃
右列被告因偽造文書等案件，經檢察官提起公訴（八十八年度偵緝字第一八七六號）
及移送併案審理（八十九年度偵字第一四二九三號），本院判決如左：
      主      文
丙○○、乙○○○共同連續行使偽造私文書，足以生損害於他人，各處有期徒刑壹年
。
      事      實
一、丙○○與乙○○○係夫妻關係，其等依序各於民國八十五年六月五日（以下簡稱
    甲會）、八十六年六月二十日（以下簡稱乙會）、八十七年十二月十五日（以下
    簡稱丙會），均在其等位於臺北縣板橋市○○○街一○二巷三弄十號二樓住處，
    共同召集會員分別為六十人、五十人、二十一人（均包含會首）之內標型民間互
    助會，並分別由丙○○、乙○○○擔任會首，前開三會之會首、會期起訖期間、
    每會會款及開標日期詳如【附表壹】所載。詎其等竟意圖為自己不法所有，共同
    基於詐欺取財及偽造私文書之概括犯意聯絡，連續五十二次分別於八十八年九月
    間其前各會會期中之某日（確實日期均不詳），均在其等前開住處，於辦理互助
    會投標事務之際，利用會員未集合共同到場標會之機會，在未得活會會員同意之
    情形下，擅自偽以【附表參】所示及其他某活會會員之名義（丙○○否認有參與
    互助會之事宜，乙○○○則對被冒標會員之姓名無法全數記憶，其他會員就此則
    均不知悉，故被冒標會員之姓名除【附表參】所列外，其餘不詳）參與投標，並
    分別在投標單上偽填二千五百元至五千元不等之標金及偽簽被冒標會員之姓名，
    而多次偽造該等依習慣足以表示其參與互助會投標標取會款用意證明之準私文書
    【該等標單並未載明「標單」二字，且未扣案，標單（含偽造之署押）用畢隨即
    丟棄，是否存在不明】，且於各次提出行使參與競標，足以生損害於各該互助會
    其餘尚未標取會款之活會會員，俟其於各次冒名得標後，再分別偽以某被冒標之
    活會會員得標為由，持偽造之標單向不知情之活會會員各收取扣除標單所載標息
    之活會會款，致該互助會當時尚未標取會款之活會會員均陷於錯誤，而如數交付
    該等款項予丙○○、乙○○○，其等乃藉此共同詐得會款，至其等各會冒標之人
    數、各會各次冒標時之標金、各會之活會會員名單如【附表貳】所載，而其等所
    詐取之款項，則因無法確定各次冒標之時間致無法確定確實金額。嗣於八十八年
    九月間，丙○○、乙○○○無故停標各該會後逃匿無蹤，其他會員至此始知受騙
    ，並發覺冒標之情。
二、案經被害人庚○○、己○、甲○○、丁○○等人訴請臺灣板橋地方法院檢察署檢
    察官偵查起訴及移送併案審理。
    理  由
一、右揭連續五十二次冒用如【附表參】所示之會員名義標會之事實，業據被告乙○○○於偵審中均坦承不諱，訊之被告丙○○則矢口否認有何詐欺及偽造文書之犯
    行，辯稱：其並未參與上述各該互助會之召集、開標等相關事宜，前開甲會則係
    其妻借用其名義擔任會首所自行召集，其僅偶而代為收取會款，亦未參與冒標云
    云。經查，上開互助會之會務係由被告二人共同處理，被告丙○○並有參與召集
    、開標及收取會款之事宜等情，業據告訴人庚○○、己○、甲○○、丁○○等人
    分別於偵查中及本院調查時均到庭指訴上情甚詳，則查，被告丙○○於偵查中既
    自承其因病並無工作，平日幫忙其妻等語（見八十八年度偵緝字第一八八六號偵
    查卷第二三頁背面），是參以其共同召集各該互助會，並參與開標、收取會款等
    事宜，且亦自任前開甲會之會首，顯見其與被告乙○○○對於冒標會款之事，確
    有犯意聯絡及行為分擔。此外，復有互助會單一份附於偵查卷足憑，本件事證已
    臻明確，被告二人之犯行均堪以認定，應依法論科。
二、查本案之互助會標單均需署名並載明標息之一定金額，且被告二人冒標時亦皆由
    其等簽署被冒標者姓名之事實，此據告訴人庚○○、己○、甲○○、丁○○等人
    於偵審中陳述在卷，而按民間互助會之標單，僅寫有一定金額及標會者之署押，
    如單從該記載內容上之形式觀之，尚無法瞭解其為何種用意之證明，而必須依據
    會員間標會之習慣，始足以表示該一定金額即為標取會款之利息，該姓名即為標
    取會款之會員，是偽造標單，應認為係偽造刑法第二百二十條以文書論之私文書
    （最高法院七十四年度臺上字第五六一二號判決及同院八十二年度臺上字第二一
    七號判決意旨參照），是核被告二人意圖為自己不法之所有，假冒會員之署押，
    偽造依習慣表示投標會款、上載一定標息金額之標單，持向參與本件合會之會員
    行使，而冒標詐取活會會員會款，足生損害於該合會會員，所為核係犯刑法第二
    百十六條、第二百二十條、第二百十條之行使偽造（準）私文書罪，及同法第三
    百三十九條第一項之詐欺取財罪。被告二人對於前開犯罪之實施，有犯意之聯絡
    及行為之分擔，俱為共同正犯。其等所為之偽造署押之行為，為偽造（準）私文
    書之部分行為，且偽造（準）私文書之低度行為，復為行使偽造（準）私文書之
    高度行為所吸收，皆不另論罪。被告等所為上開各次之冒標詐欺取財犯行，皆係
    同時向多數之活會會員詐取會款，其各個冒標詐欺及誆稱有人得標詐欺之犯行，
    均同時侵害多數人之財產法益，屬一行為觸犯數名之想像競合犯，均應從一詐欺
    取財罪處斷。被告等先後多次行使偽造（準）私文書及詐欺取財犯行，時間緊接
    ，所犯犯罪構成要件相同之罪名，顯係基於概括犯意反覆實施，均屬連續犯，亦
    皆依連續犯之規定，各論以一罪，並均依法加重其刑。而被告等行使偽造（準）
    私文書罪與詐欺取財罪二罪間，有方法結果之牽連關係，應從一重之行使偽造（
    準）私文書罪處斷。另八十九年度偵字第一四二九三號之移送併辦部分與本件因
    係實質上一罪之關係，本院自得一併審判。爰審酌被告二人之素行狀況，與其等
    犯罪動機、手段、詐騙之次數多達五十二次、金額、犯罪後各自之態度及尚未賠
    償被害人款項等一切情狀，量處如主文所示之刑，以示懲儆，並冀其等償還款項
    以賠償被害人損害。至被告等所偽造之標單及其上之署押，因該等標單業已丟失
    ，此據告訴人等於偵審中均陳明在卷，顯均已滅失而不存在，自無從再予宣告沒
    收，附此敘明。
據上論斷，應依刑事訴訟法第二百九十九條第一項前段，刑法第二十八條、第五十六
條、第二百十六條、第二百二十條、第二百十條、第三百三十九條第一項、第五十五
條，判決如主文。
本案經檢察官吳宗光到庭執行職務。
中        華      民       國         九十    年    三    月    十九    日
                                臺灣板橋地方法院刑事第一庭
                                      法  官  邱 靜 琪
右正本證明與原本無異。
如不服本判決，應於判決送達後十日內向本院提出上訴狀 (應附繕本) ，上訴於臺灣
高等法院。
                                          書記官    劉日賓
中       華       民       國       九十       年    三    月  二十一   日
附錄本案論罪科刑法條全文：
刑法第二百十六條：
行使第二百十條至第二百十五條之文書者，依偽造、變造文書或登載不實事項或使登
載不實事項之規定處斷。
刑法第二百二十條：
在紙上或物品上之文字、符號，依習慣或特約，足以為表示其用意之證明者，關於本
章之罪，以文書論。
刑法第二百十條：
偽造、變造私文書，足以生損害於公眾或他人者，處五年以下有期徒刑。
刑法第三百三十九條：
意圖為自己或第三人不法之所有，以詐術使人將本人或第三人之物交付者，處五年以
下有期徒刑、拘役或科或併科一千元以下罰金。
以前項方法得財產上不法之利益或使第三人得之者亦同。
前二項之未遂犯罰之。
【附表壹】：
┌───┬─────────┬────────┬──────┬────┐
│會別  │  會期（民國）    │  會款（新台幣）│ 開標日期   │ 會首   │
├───┼─────────┼────────┼──────┼────┤
│  甲  │ 85.6.5－89.5.5   │  一萬元        │ 每月五日   │丙○○  │
├───┼─────────┼────────┼──────┼────┤
│  乙  │ 86.6.20－ 89.10.1│  一萬元        │ 每月二十日 │乙○○○│
├───┼─────────┼────────┼──────┼────┤
│  丙  │ 87.12.15－89.8.15│  二萬元        │ 每月十五日 │乙○○○│
└───┴─────────┴────────┴──────┴────┘
【附表貳】：
┌───┬───────┬────────────────────────
│ 會別 │  冒標之標金  │    各會之活會會員姓名
│      │  （新台幣）  │
├───┼───────┼────────────────────────
│  甲  │ 二千五百元或 │庚○○（三會）、己○（二會）、甲○○（一會）、
│      │ 二千七百元或 │丁○○（二會）、侯雅清（一會）、林素如（一會）
│      │ 三千元或三千 │羅張娥（一會）等會員。
│      │ 五百元       │
├───┼───────┼────────────────────────
│  乙  │二千元或二千  │羅國彰（二會）、陳美雲（一會）、吳萬山（一會）
│      │七百元或三千  │、魏勵（一會）、黃秀菊（一會）、何彬（一會）、
│      │元            │何葆琪（一會）、林素惠（一會）、楊明勇（一會）
│      │              │、曾金月（一會）、李秀琴（一會）、林正和（一會
│      │              │）、王錦鳳（一會）、汪鳳鶯（一會）、王心慈（一
│      │              │會）等會員。
├───┼───────┼────────────────────────
│  丙  │五千元        │羅國彰、己○、李春妙、林月英、丁○○、蔡金珠、
│      │              │林福生、戊○○、李萬傳、魏勵、陳慧菁、周方男各
│      │              │一會等會員。
└───┴───────┴────────────────────────


司法院資訊處製作；財團法人民間司法改革基金會備份。
